臺灣高等法院刑事判決　　　　　　　　95年度上易字第2563號
上　訴　人　　丁○○
即　被　告
　　　　　　　　　　　　11樓之6
選任辯護人　　江東原律師
　　　　　　　柯一嘉律師
　　　　　　　邱靖貽律師
上列上訴人即被告因傷害案件，不服臺灣臺北地方法院九十五年
度易字第一五一一號，中華民國九十五年十一月十四日第一審判
決（起訴案號：臺灣臺北地方法院檢察署九十五年度調偵字第二
三六號），提起上訴，本院判決如下：
    主  文
原判決撤銷。
丁○○傷害人之身體，因而致人於重傷，處有期徒刑壹年。
    事  實
一、丁○○與乙○○均係居住在臺北市萬華區○○○路一巷七一
    號巴黎大廈之住戶。乙○○因認丁○○對外稱其為「老酒鬼
    」，而心生怨懟。於民國九十四年十二月廿四日晚上九時卅
    分許，乙○○酒後在上址一樓管理員櫃台處遇見丁○○，遂
    質問丁○○，雙方因而發生口角，乙○○並先出手揪住丁○○之外套，經在場之管理員戊○○勸開雙方後，乙○○見丁○○不予理會，在櫃檯左側徒手揮拳毆打立於櫃檯前之丁○○右下鄂（所涉傷害罪嫌部分未據告訴）一拳，丁○○向左
    傾後，隨即基於傷害犯意，且並一般人得預見乙○○年逾七
    旬（七十五歲），體力衰老又係酒後，應變能力較常人為弱
    ，若對老人出手，稍有不慎將使乙○○受重傷害之情，竟仍
    返身跨步上前，以左手抓住乙○○右手，使乙○○無法抵抗
    或再行反擊，右手則用力推拿乙○○頸部，乙○○向後躲閃
    ，然因丁○○用力過猛，自身亦偏向乙○○，使乙○○因無
    法受力向後跌倒，丁○○亦隨之倒趴於乙○○身上，乙○○
    頭部直接撞擊地面昏迷，丁○○旋即跳起，見乙○○倒地不
    起，即請管理員戊○○報請救護車前來救治，並蹲下將乙○○頭部扶起靠其身上，及至救護車將乙○○送醫。雖經送醫
    救治，然乙○○仍因頭部外傷、左腦挫傷出血、硬腦膜下血
    腫、呼吸衰竭及上消化道出血之傷害，並因此導致呼吸衰竭
    、痴呆、右側肢癱瘓、大小便失禁後遺症，生活完全無法自
    理，依賴呼吸器維生之重大難治之重傷害。
二、案經丁○○於有偵查犯罪職權之公務員到場尚不知其為行為
    人即自承推跌被害人而自首犯行暨經臺灣臺北地方法院檢察
    署檢察官指定乙○○之子丙○○為代行告訴人，並由丙○○
    訴請該署檢察官偵查起訴。
    理  由
一、按告訴乃論之罪，無得為告訴之人或得為告訴之人不能行使
    告訴權者，該管檢察官得依利害關係人之聲請或依職權指定
    代行告訴人，刑事訴訟法第二百三十六條第一項定有明文。
    查被害人乙○○（民國十九年五月十一日生）因本件受傷已
    呈昏迷不醒狀態（俗稱植物人），不能行使其告訴權，亦無
    得為告訴之人，檢察官原起訴被告普通傷害罪，並於九十五
    年九月十四日原審準備程序當庭指定被害人之子丙○○為代
    行告訴人（參見原審卷第卅二頁反面準備程序筆錄）補行告
    訴，嗣並變更原起訴刑法第二百七十七條第一項傷害罪名為
    同法第二百八十四條第一項後段過失傷害致重傷罪（參見同
    上卷第四十八反面審判筆錄），合先敘明。
二、訊據被告丁○○固不否認於上開時地與被害人乙○○發生口
    角，因遭被害人徒手揮拳毆打，其出手推被害人，不慎使被
    害人倒地致受重傷之事實，惟辯稱：其當天先遭被害人出拳
    毆打，在被驚嚇的情況下無心推被害人，被害人應該有喝酒
    ，自己才會跌到；辯護人並為被告辯稱當時被害人之不正行
    為尚未結束，被告回推之行為係正當防衛云云。
三、按刑法第二十三條所規定之正當防衛，必須對於現在不法之
    侵害始得為之，侵害業已過去，即無正當防衛可言（最高法
    院卅年上字第一０四０號判例意旨參照）。經查：
　　（一）被告於九十四年十二月廿四日在上址一樓管理員櫃臺
　　　　　附近與被害人發生口角，當日約廿一時卅九分十五秒
　　　　　二人發生拉扯，經管理員勸開二人，卅九分四十八秒
  　　　　被害人對被告出拳，被告偏向螢幕右下角，卅九分五
    　　　十秒被害人仍站在櫃檯左角，被告返身跨步上前，以
　　　　　左手拉住被害人左手，右手抵住被害人之下巴，向前
  　　　　推，被害人向後倒，被告亦隨之倒地，被告立即起身
　　　　　，被害人倒地後昏迷，被告用手拉、扶被害人，被害
　　　　　人仍無法起身，被告抱住被害人等候救護車之經過，
　　　　　業經本院當庭勘驗事發時錄影帶確認無訛（見本院九
　　　　　十六年三月十五日審判程序筆錄）。另由被告提供錄
　　　　　影帶翻拍照片十幀，更可細看本案雖係二人口角後，
　　　　　由被害人在櫃檯左角先行出手毆打在櫃檯正前方之被
　　　　　告一拳，然被告受毆後向左偏離，此時二人相距有二
 　 　　　步距離，被害人雖雙手猶作握拳狀，但仍立於原地，
          並無再接續出手毆打被告之舉動，此時應認被害人對
　　　　　被告之侵害業已過去，惟被告嗣返身上前，以左手拉
　　　　　住被害人左手，右手虎口打開伸向被害人頸部，被害
　　　　　人向後躲閃，被告欺身向前推，右手推到被害人左臉
　　　　　頰，被害人向後倒，被告亦順勢跌向被害人身上等情
　　　　　，尤以被害人於出手毆打被告後，均立於原地，二人
　　　　　已有距離，被害人既未再上前，反係被告迴身上前出
　　　　　手，以二人相關位置及動作，足認本案係被告對原有
　　　　　毆打行為另為反擊，而非對現有不法侵害為防衛，故
　　　　  被告辯護人主張正當防衛云云，即無足採。
    （二）被害人乙○○因此受有頭部外傷、左腦挫傷出血、硬
          腦膜下血腫、呼吸衰竭及上消化道出血等傷害，其於
          九十四年十二月廿四日送醫急診時頭部經電腦斷層掃
          瞄顯示左腦腦挫傷併出血，同日接受緊急開顱及血腫
          清除術，同年月廿六日再因延遲性腦出血接受開顱手
          術，術後併發呼吸衰竭、痴呆、右側肢癱瘓、大小便
          失禁等後遺症，生活完全無法自理，依賴呼吸器維生
          ，且上述症狀恐永久無法復原等情，有臺北市立聯合
          醫院和平院診斷證明書一件在卷可稽，並經代行告訴
          人陳明在卷（本院九十六年三月廿二日審判筆錄）。
　　　　　堪認被害人之身體、健康已遭受重大難治之重傷害之
　　　　  程度。
　　（三）如前所述，本案係被告返身跨步向前出手反擊行為，
　　　　　故其有傷害之犯意明甚，又被害人乙○○係民國十
  　　　　九年五月十一日出生，此有診斷証明書上載年籍資料
    　　　可憑，於案發時已為七十五歲之老人，且被告自承案
　　　　　發當天知被害人有喝醉酒的樣子，核與證人即當場管
　　　　　理員戊○○證述被害人有喝酒一情相符，依被告正值
  　　　　壯年，見識非淺，對醉酒老人原已極易發生意外，更
    　　　何況出手推打，可能造成嚴重傷害後果亦非無可預見
　　　　　，竟仍出手推跌，致被害人向後跌倒，頭部直接撞擊
　　　　　地面，並生如前所述呈植物人狀態之重傷害後果，亦
    　  　為其所得預見。是本案事証已臻明確，被告犯行洵堪
　        認定，自應依法論科。
四、核被告所為，係犯刑法第二百七十七條第二項後段傷害致重
    傷害罪（非告訴乃論罪）。如前所述，本案被告係基於傷害
    故意之出手反擊，非因過失不慎為之，乃公訴人嗣變更認被
    告係犯刑法第二百八十四條第一項後段之過失傷害致重傷害
    罪，仍有違誤，起訴法條應予變更。又本案警員雖係接獲打
    架事件之報案到達現場，然尚不知行為人時，被告即主動告
    知其係行為人一節，業據最先到達現場處理員警甲○○結証
    在卷，被告嗣並接受本件裁判，要符自首之例。惟被告行為
    後，刑法業於九十四年二月二日修正公布，並於九十五年七
　　月一日施行，而被告犯罪及自首均在新法實施前者，新法實
　  施後，應依新法第二條第一項之規定，適用最有利於行為人
    之法律（最高法院九十五年第八次刑事庭會議決議參照），
    本次刑法修正，第六十二條由原規定：「……，減輕其刑，
    ……」改為「……，得減輕其刑，……」比較結果，以修正
    前之舊法較有利於被告，故應依修正前刑法第六十二條減輕
    其刑。
五、原審以被告罪證明確，予以論罪科刑固非無見，惟查：(一)本
    案被告係故意傷害被害人致重傷害，非過失傷害致重傷害，
    原審認定事實有誤，未變更檢察官起訴法條，即有未合；(二)
    未詳查本案被告係自首犯行，未依自首減輕其刑，亦有未洽
    ，被告提起上訴否認犯行或主張正當防衛，固均無足採，惟
    原判決既有上揭可議之處，自應由本院撤銷改判。爰審酌被
    告之品行、智識，本案因被害人攻擊在先，嗣另出手傷害之
    動機、手段、方法，所生被害人致重傷害之結果，及尚未與
    被害人家屬達成和解、惟被告於等候救護車期間，均蹲扶被
    害人等情，其一時失慮，出手反擊傷害，竟至此重傷害結果
    ，情尚堪憫恕，如量以本罪最輕之刑，仍嫌過重，乃依刑法
    第五十九條之規定（新、舊法僅文字修飾，無有利與否比較
    問題），予以酌減量處如主文所示之刑，以資薄懲。
六、據上論斷，應依刑事訴訟法第三百六十九條第一項前段、第
    二百九十九條第一項前段、第三百六十四條、第三百條，刑
    法第二條第一項、第二百七十七條第二項後段、第五十九條
    ，修正前第六十二條，判決如主文。
本案經檢察官許仲瑩到庭執行職務。
中　　華　　民　　國　 九十六 　年 　四 　月　 四　 日
　　　　　　　　　刑事第六庭    審判長法　官  林堭儀
　　　　　　　　　　　　　　　　　　  法　官  莊謙崇
　　　　　　　　　　　　　　　　　　  法　官  陳玉雲
以上正本證明與原本無異。
如不服本判決，應於收受送達後十日內向本院提出上訴書狀，其
未敘述上訴之理由者並得於提起上訴後十日內向本院補提理由書
（均須按他造當事人之人數附繕本）。
                                      書記官  陳思云
中　　華　　民　　國　　96　　年　　4 　　月　　9 　　日
附錄：本案論罪科刑法條全文
中華民國刑法第277條第二項後段
傷害人之身體或健康者，處 3 年以下有期徒刑、拘役或 1 千元
以下罰金。
犯前項之罪因而致人於死者，處無期徒刑或 7 年以上有期徒刑；
致重傷者，處 3 年以上 10 年以下有期徒刑。
